臺灣高等法院刑事判決　　　　　　　　96年度上易字第2559號
上　訴　人　臺灣板橋地方法院檢察署檢察官
被　　　告　甲○○（原名陳明輝）
選任辯護人　謝宜伶律師
上列上訴人因被告竊佔案件，不服臺灣板橋地方法院96年度易字
第747號，中華民國96年9月14日第一審判決（起訴案號：臺灣板
橋地方法院檢察署95年度偵字第9356號），提起上訴，本院判決
如下：
    主  文
上訴駁回。
    理  由
一、本案經本院審理結果，認第一審判決對被告甲○○（原名陳
    明輝）為無罪之諭知，核無不當，應予維持，並引用第一審
    判決書記載之證據及理由（如附件）。
二、檢察官上訴意旨略以：原審判決被告無罪，係以證人陳秀蓮
    於審理中證稱：「轉租出去時（指將系爭土地轉租予被告）
    ，我有到場，我有問李仲文是不是可以轉租出去，李仲文說
    他都已經處理好了，陳明輝也有在場，所以他也有聽到李仲
    文的回答，李仲文只是說他已經處理好了，但是並沒有具體
    說如何處理好了」等語，以及證人林超建證稱：其於94年9
    月13日至系爭土地現場勘測並目擊被告正在該土地上搭建棚
    架工事，乃質問被告何以在財政部國有財產局臺灣北區辦事
    處分管之國有土地上搭建工事，被告當時曾面露訝異等語，
    並以被告與李仲文間訂立前開契約第8條項下，除契約印刷
    字體外，另以手寫方式添註「本契約標的土地轉租予乙方（
    被告）使用，係經原地主同意，絕無異議」字樣，因予認定
    被告在系爭土地搭建棚架出租供停車場使用，並無竊佔故意
    ，固非無見。惟查：(一)依被告所述及證人林超建之證詞，
    被告至遲於94年9月13日國有財產局人員林超建到場履勘時
    ，即已當場受林超建告知，而知悉其所搭建之鐵皮屋頂係竊
    佔國有土地，卻仍於同年11月間始行拆除，足見被告至遲於
    受告知後，即非無竊佔之行為。且被告在知悉後拆除前兩個
    月期間內，仍繼續使用系爭土地作為停車場等情，亦經證人
    陳洪梅於另案臺灣板橋地方法院檢察署95年度偵字第9356
    號妨害自由案件中證稱：「（95年1月20日）那天原本乙○
    ○○本來要在停車場中間蓋圍牆，因為乙○○○表示土地有
    一半是國有財產局的，可是這樣會導致車輛無法出入，所以
    我先生才和乙○○○吵架．．．」等語，並有卷附相片為憑
    ，足見被告於94年9月13日知悉上情時，亦有竊佔之故意。(
    二)告訴人一再證述被告自94年3月間即已佔用系爭土地，且
    被告於上開另案中亦自承：「我向李仲文承租土地時，李仲
    文就告訴我所租之土地即為我作為停車場之土地．．．」 (
    見95年2月22日警詢筆錄)、「（為何告訴人稱自94年3、4月
    即開始使用該土地?）我是從94年8月間開始向李仲文承租，
    但是在那之前因為該筆土地荒癈，告訴人叫我將該筆土地清
    潔圍起來而已．．．」等語（見95年4月26日偵查筆錄）；
    證人陳秀蓮亦證稱：「（你簽這份契約時，你是否知道土地
    上是否有別人在使用？）李中文帶我去看時，是有看到系爭
    土地上有車子。當初李中文跟我是說我們二人一起將系爭土
    地租下來作為停車場使用，結果我跟李中文去看現場．．．
    我到現場看時，我忘記當時車子是亂停還是有依照管理規劃
    來停車。李中文帶我去現場看時，有鐵鍊圍住，若是要停車
    進去，一定要打開鐵鍊才可以進入，但至於鐵鍊有無上鎖，
    我不確定。（這個土地你們承租後，事實上有無作停車場？
    ）沒有。因為那時土地上已經有人在用。」等語，足徵被告
    確係於94年3月間起即已開始佔用系爭土地，且當時被告並
    無任何使用收益之權源。(三)被告及證人陳洪梅於上開另案
    中均陳稱：乙○○○於95年1月20日當天曾強行撕毀租賃契
    約書等語，足見告訴人乙○○○已明確表達終止其與李仲文
    間之租約，被告自該時點起，應已知悉其自李仲文處取得之
    使用權源已遭切斷，卻仍繼續使用拒不返還，難謂無竊佔之
    故意。(四)被告於審理中自承：「我94年7月10日跟他（李
    仲文）租，當時乙○○○與陳秀蓮是先在94年5月11日就簽
    了合約．．．結果乙○○○知道我跟李仲文簽契約後，就跑
    去跟李仲文要租金．．．然後李仲文要跟我拿錢，我說我跟
    你簽的契約中第8條有提到第二房東要租給我，要原房東蓋
    章簽名，所以我就說那你要去乙○○○簽名．．．」等語，
    並拒絕給付租金予李仲文，足見被告主觀上已知該份被告與
    李仲文間書立之租約，因乙○○○未簽名表示同意轉租而尚
    未生效，如何能謂無竊佔之故意云云。本院經查：(一)按竊
    佔罪為即成犯，於其竊佔行為完成時犯罪即成立，以後之繼
    續佔用乃狀態之繼續，而非行為之繼續，故予竊佔後雖將原
    有建物拆除另予改建，僅係竊佔狀態繼續中變更其使用之方
    法，不構成另一新竊佔罪。查被告占有使用本案土地之初，
    係基於租賃關係而使用，主觀上並無意圖為自己不法利益之
    竊佔意圖，亦不知租用之土地內含有國有土地等情，已如原
    審判決所述，已難認定被告有竊佔之故意。又本案土地係乙
    ○○○占有後出租予李仲文，再轉租予被告，依前開說明，
    竊佔罪乃即成犯，亦即前開土地於乙○○○占用而置於其實
    力支配下出租予他人時，其竊佔行為顯已完成，嗣後繼續使
    用，僅為狀態之繼續，是以被告於94年9月13日經國有財產
    局林超建告知上開承租土地為國有持分土地後，雖仍作為出
    租停車場使用，但被告當時並未被告知交還土地等情，已據
    證人即國有財產局人員林超建於原審96年7月31日審判中證
    稱：「（辯護人問：你剛才說94年9月13日有看到陳明輝，
    當時你有跟他說該土地是國有土地，你是否有跟他說要把土
    地還給財政部國有財產局嗎？）沒有，因為我沒有資格代表
    財政部國有財產局要求陳明輝返還土地，因為我只是到現場
    勘查現況而已。」、「（審判長問：九十四年九月十三日你
    會勘完畢後，你本人或財政部國有財產局有用公文或電話要
    求陳明輝拆除所佔用的台北縣蘆洲市○○段581地號之土地
    上的地上物嗎？）我本人沒有．．．」等語明確（見原審卷
    第122頁、124頁），足見該土地仍在原佔有之繼續狀態，且
    遍查卷內資料，復乏確據證明原占有人乙○○○在時間上已
    經中斷原有之占有故意，或在空間有擴大範圍情事，要難以
    被告在其原占有狀態之繼續使用，即認構成另一新竊佔罪。
    (二)證人即告訴人乙○○○於原審96年7月31日審理時雖證
    稱被告自94年3月起即占用系爭土地作為停車場出租收費云
　  云，但為被告所否認，且被告於前開另案之供詞及證人陳秀
    蓮之證詞，亦不能證明被告於94年3月間起即已開始佔用系
    爭土地。況證人即國有財產局人員林超建於原審96年7月31
    日明確證稱：「（檢察官問：本件台北縣蘆洲市○○段581
    地號之土地遭侵占是否由你承辦處理？過程如何？）．．．
    在94年3月份土地共有人乙○○○有寫申請書，內容為因為
    是國有土地的持分，為了要充分利用，希望貴局辦理土地分
    管事宜，以免侵佔國有土地。文到我這裡就是勘測課時，要
    辦理會勘，協議分管。．．．在94年4月6日上午10點會勘。
    當天到上開系爭土地現場會勘後，申請人乙○○○指界台北
    縣蘆洲市○○段581地號之土地現況是有一部分空地，有一
    部分停車，她主張停車部分是由陳黃阿選佔用，所以我勘查
    表上註記欄的地上物所有權人、使用人，記載陳黃阿選。．
    ．．我製表日期為94年4月15日。94年5月26日乙○○○又有
    一份申請書，．．．所以我們又辦理第二次會勘，第二次會
    勘日期我忘記了，但是製表日期為94年7月19日，．．．這
    次會勘．．．現場有我、乙○○○，當時陳明輝沒有在場，
    而94年4月那次會勘，被告也沒有在場。第二次會勘後，現
    場的情況與第一次會勘的情形相同。」等語（見原審卷第
    120頁、第121頁），足見告訴人當時係主張陳黃阿選佔用系
    爭土地佔用作為停車場使用，尚難證明被告於94年3月間即
    已開始佔用系爭土地。(三)被告另案指訴告訴人乙○○○於
    95年1月20日強行撕毀之租賃契約書係被告與李仲文間簽訂
    之租賃契約書，並非乙○○○與李仲文間之租賃契約等情，
    已據被告於95年1月27日警詢供明：「（乙○○○如何對你
    妨害人行使權力、毀損、強奪案？）．．．乙○○○請工人
    要作圍牆、我說我有跟李中文打契約、乙○○○強我手上（
    我跟李中文打契約）．．．等語（見當日調查筆錄第2頁即
    偵查卷第6頁第2至3行）及證人陳洪梅於95年6月2日上開偵
    查案件具結證稱：「（九十五年一月二十日當日之情形？）
    ．．．後來我先生（按指被告甲○○）要拿契約書給陳碧玉
    看，乙○○○就把它撕裂放入自己的口袋，至於是那份契約
    要問我先生才知道。」等語在卷（見當日訊問筆錄第2頁即
    偵查卷第104頁第1至2行），尚難以乙○○○撕毀上開租賃
    契約即認定乙○○○有終止其與李仲文間租賃契約之意思，
    且乙○○○於95年4月19日於台灣板橋地法方法院三重簡易
    庭95 年度重簡他調字第71號解除契約等事件，提出調解聲
    請，嗣經該案兩造同意成立調解如下：「一、相對人（按指
    李仲文之繼承人劉麗秋、李佳霖，下同）同意拋棄租賃契約
    （民國94年9月14日簽訂，如附圖所示之土地、租賃契約書
    ）之權利，聲請人不對相對人主張任何權利，雙方同意解除
    前揭租賃契約書。二、聲請人其餘請求拋棄。」等語，有調
    解筆錄在卷為憑（見偵查卷第11 4頁），是以倘乙○○○已
    因撕毀租賃契約書而終止其與李仲文間之租賃契約，又何須
    另行聲請調解，公訴人執此認定被告當時已知其自李仲文處
    取得之使用權源已遭切斷，卻仍繼續使用拒不返還，難謂無
    竊佔之故意云云，尚無足取。(四)被告係向李仲文承租使用
    系爭土地，有租賃契約存卷可參，並經證人林超建於原審96
    年7月31日審理時證述明確，且租賃契約第八條載明：「本
    約標的土地轉租予乙方（按指被告甲○○）使用，係經原地
    主同意，絕無異議。」，被告並於簽約當日給付李仲文押金
    新台幣10萬元，經李仲文簽收於租賃契約書最後1頁房租收
    付款明細欄內（見偵查卷第41頁），已如原審判決所述，且
    被告堅稱不知承租時土地內有「國有財產局」管理之國有持
    分土地，是以即令被告明知其與李仲文間之租約，乙○○○
    未簽名表示同意轉租，但乙○○○撕毀他人間之租賃契約書
    ，是否已使乙○○○與李仲文間之租賃契約發生終止效力，
    或影響被告與李仲文間之租賃關係，仍非無疑，尚難據此認
    定被告主觀上對於該土地並無使用權源，而有竊佔之故意，
    公訴人前開所指，要屬揣測之詞，不足採信。公訴人上訴意
    旨，猶執陳詞，指摘原判決不當，為無理由，應予駁回。
據上論結，應依刑事訴訟法第373條、第368條，判決如主文。
本案經檢察官陳明光到庭執行職務。
中　　華　　民　　國　　96　　年　　12　　月　　31　　日
　　　　　　　　　刑事第十七庭  審判長法　官  趙功恆
　　　　　　　　　　　　　　　　　　  法　官  陳憲裕
　　　　　　　　　　　　　　　　　　  法　官  高明哲
以上正本證明與原本無異。
不得上訴。
                                      書記官  梁淑時
中　　華　　民　　國　　96　　年　　12　　月　　31　　日
